臺灣板橋地方法院民事裁定　　　　　　　 96年度司字第212號
聲　請　人　臺灣中小企業銀行股份有限公司
法定代理人　辛○○
代　理　人　甲○○
　　　　　　蔡嘉琪
相　對　人　丁○○
上列當事人間請求清算人解任及選派清算人事件，本院裁定如下
：
    主  文
聲請駁回。
聲請費用由聲請人負擔。
    理  由
一、本件聲請意旨略以：忠和營造工程有限公司（下稱忠和公司
    ）前經經濟部商業司於民國（下同）83年5 月26日撤銷登記
    ，依據公司法第26條之1 準用同法第24條之規定，應進行清
    算，嗣經全體股東同意選任丁○○為忠和公司之清算人，並
    經法院公證人認證在案，相對人於89年間擔任忠和公司之清
    算人後，未依公司法第113 條準用同法第83條第1 項、第87
    條、第89條規定，向法院聲報清算人之就任登記，檢查公司
    財產，造具資產負債表及資產目錄，送交各股東查閱，未於
    六個月內完結清算者，而應向法院聲請展期，若有資產不足
    清償債務，相對人應向法院聲請宣告破產，忠和公司已登記
    之債權人已達189 人，債權金額高達31億6488萬餘元，顯見
    相對人未盡善良管理人注意義務，聲請人與中國農民銀行（
    現已合併為合作金庫銀行）共同聯合貸款於忠和公司，對於
    忠和公司自有債權上之利害關係存在，爰依據公司法第113
    條準用同法第81條、第82之規定，解任清算人丁○○，並選
    派王惠然律師及沈維揚會計師為忠和公司之清算人等語。
二、相對人主張：忠和公司曾向中國農民銀行貸款，聲請人僅為
    聯貸銀行之一，然忠和公司僅與中國農民銀行簽約，借貸關
    係存在於忠和公司與中國農民銀行間，與聲請人間並無任何
    權利義務關係，聲請人並非利害關係人，況忠和公司原法定
    代理人戊○○因車禍辭世，經由其餘全體股東及股東之繼承
    人出具同意書選任丁○○為忠和公司之唯一清算人，故無須
    進行清算會議，況丁○○於就任清算人，即聲明承受訴訟，
    並委託顧敦熙會計師以公告方式催告債權人聲明債權，已登
    記之債權人有189 人，復委請林麗珍律師聲請陳報清算程序
    ，惟斯時忠和公司已無財產，僅餘與台北市政府工務局新建
    工程處之工程款（下稱北市新工處）損害賠償訴訟尚未確定
    ，亦無法造具財產清冊，因此未陳報清算人之就任登記，且
    忠和公司人與北市新工處間損賠償訴訟，已進行10餘年，中
    國農民銀行亦參加訴訟，丁○○並無任何不適任之情形，再
    者，忠和公司與北市新工處間損害賠償訴訟，法律關係繁雜
    ，標的金額高達5 億，唯有當年參與工程與北市新工處接洽
    之丁○○能回答相關問題，如另行選派清算人，對於前開訴
    訟有敗訴之虞，不利於忠和公司，損及債權人及各股東權益
    ，丁○○已選任會計師與律師進行訴訟及提供諮詢，並無再
    選任其他律師或會計師之必要等語。
三、經查：
    (一)法院因利害關係人之聲請，認為必要時，得將有限公司之
      清算人解任，不能依第79條規定定其清算人時，法院得因
      利害關係人之聲請，選派清算人，公司法第113 條準用第
      82條第1 項前段、第81條分別定有明文。所謂利害關係人
      ，應指就對於忠和公司是否已完成清算程序有經濟上或法
      律上影響之人均屬之，不以有直接之債權債務關係為必要
      。聲請人於77年間與中國農民銀行等7 家銀行共同成立聯
      貸合約，由各家銀行分別貸款於忠和公司，由中國農民銀
      行代表各家銀行與忠和公司簽訂借貸契約，且為抵押債權
      人之名義人，聲請人貸款金額為6740萬元，貸款比例占
      10% ，中國農民銀行所收取之本金、利息、違約金於承貸
      比例轉付各銀行，如因該聯貸案發生訴訟時，所支出之律
      師費用及訴訟費用由各銀行按承貸比例墊付或分擔，並承
      擔聯貸案之風險，有聲請人提出為相對人所不爭執之聯貸
      合約第2 、5 、6 、7 、8 條所明定（見96年度司字第
      215 號卷第111 頁），準此，聲請人為忠和公司之貸款銀
      行，雖未直接與忠和公司簽訂借貸契約，然相對人是否完
      成清算程序，對於聲請人得否受償債務，有直接經濟上之
      影響，自為利害關係人，聲請人依據前開規定聲請本院解
      任及選派清算人，應無不合。
    (二)聲請人聲請解任清算人丁○○及選派清算人有無理由，爰
      分述如下：
    1.聲請人指稱：相對人於89年間擔任忠和公司之清算人後，
      未依公司法第113 條準用同法第83條第1 項、第87條、第
      89條規定，向法院聲報清算人之就任登記，檢查公司財產
      ，造具資產負債表及資產目錄，送交各股東查閱，未於六
      個月內完結清算者，而應向法院聲請展期，若有資產不足
      清償債務，相對人應向法院聲請宣告破產，顯見相對人未
      進清算人應盡善良管理人注意義務等語。然查，忠和公司
      之股東乙○○、張妙分、庚○、己○○、胡靜宜、丙○○
      分別具狀陳述全體股東於原董事長戊○○辭世後，一致決
      定丁○○為忠和公司之清算人，並經法院公證人認證在案
      ，忠和公司目前僅有之財產為忠和公司對北市新建工程處
      之損害賠償訴訟，目前仍由丁○○為忠和公司之法定代理
      人進行訴訟，在訴訟未確定前，並無其他財產可供清算，
      故清算人於該訴訟確定後，始有向法院陳報清算人之必要
      等語（見96年度司字第215 號卷第118 至129 頁，第136
      至141 頁），此外，忠和公司與北市新工處之訴訟給付承
      攬報酬之訴訟，業經台灣高等法院判決忠和公司敗訴，經
      上訴最高法院後，駁回上訴確定，有相對人提出且為聲請
      人所不爭之台灣高等法院91年度上更（二）字第184 號、
      最高法院95年度台上字第2362號民事判決可按，上開判決
      中忠和公司之法定代理人均為丁○○，又忠和公司與北市
      新工處間損害賠償之訴訟，業經台灣高等法院於92年8 月
      19日判決忠和公司部分勝訴，經上訴最高法院後發回台灣
      高等法院，目前仍由台灣高等法院以94年度上更（四）第
      10號損害賠償事件審理中，忠和公司之法定代理人為丁○
      ○，有相對人提出之上開民事判決、民事裁定可按，準此
      ，丁○○為忠和公司之法定代理人為忠和公司進行多項訴
      訟，並依據公司法第113 條準用同法88條之規定，以公告
      方式催告債權人報明債權，已登記債權人有189 人，有相
      對人提出之債權人名冊表（96年度司字第215 號卷第55
      頁至59頁），因此，丁○○並無怠忽清算人職務，且於訴
      訟進行多年，仍以忠和公司之法定代理人積極參與訴訟，
      聲請人謂相對人未盡善良管理人注意義務，並無足取。
    2.按有限公司之清算人應於就任後15日內，將其姓名、住所
      或居所及其就任日期，向法院聲報，違反者處新台幣3 仟
      元以上1 萬5 仟元以下罰鍰，清算人就任後，應即檢查公
      司財產情形，造具資產負債表及財產目錄，送交各股東查
      閱。對前項所為檢查有妨礙、拒絕或規避行為者，各處新
      臺幣2 萬元以上10萬元以下罰鍰。清算人應於六個月內完
      結清算；不能於六個月內完結清算時，清算人得申敘理由
      ，向法院聲請展期。清算人不於前項規定期限內清算完結
      者，各處新臺幣1 萬元以上5 萬元以下罰鍰。公司財產不
      足清償其債務時，清算人應即聲請宣告破產。清算人移交
      其事務於破產管理人時，職務即為終了。清算人違反第1
      項規定，不即聲請宣告破產者，各處新臺幣2 萬元以上10
      萬元以下罰鍰，公司法第113 條準用同法第83條第1 項、
      第4 項、第87條第1 項至第4 項、第89條分別定有明文。
      惟查，相對人丁○○經全體股東及股東之繼承人選任為清
      算人後，積極進行訴訟，並委請會計師催告債權人陳明債
      權，已如前述，雖未依限向本院聲報清算人就任，並向法
      院聲請展期清算，未向法院聲請破產宣告，違反上開規定
      ，應受行政罰鍰，容有未當，但尚難以此遽認相對人丁○
      ○有怠忽職責或未盡善良管理人注意義務之情形。
    3.有限公司之清算，以全體股東為清算人。但本法或章程另
      有規定或經股東決議，另選清算人者，不在此限。由股東
      全體清算時，股東中有死亡者，清算事務由其繼承人行之
      ；繼承人有數人時，應由繼承人互推一人行之。不能依公
      司法第79條規定定其清算人時，法院得因利害關係人之聲
      請，選派清算人，公司法第113 條準用同法第81、80、79
      條分別定有明文。準此以解，有限公司得經由股東決議另
      選清算人，只有不能依公司法第79條規定選任清算人，為
      避免公司之債權債務法律關係久懸不決，始得由利害關係
      人聲請法院選派清算人。忠和公司經經濟部撤銷登記，於
      原法定代理人戊○○辭世後，經全體股東及股東之繼承人
      選任丁○○為忠和公司之清算人，有相對人提出之股東同
      意書，並經法院公證人認證在案（見本院卷第42至第50頁
      ），並經股東乙○○、張妙分、庚○、己○○、胡靜宜、
      丙○○分別具狀陳述全體股東於原董事長戊○○辭世後，
      一致決定丁○○為忠和公司之清算人等情，亦為聲請人所
      不爭，準此，忠和公司並無不能依公司法第79條之規定定
      其清算人之情形，自無另行選派清算人之必要。況忠和公
      司之清算人丁○○並無解任之事由，已如前述，亦無另行
      選派清算人之必要。
    (三)綜上所述，聲請人聲請解任忠和公司之清算人丁○○，並
      選派清算人，均無理由，應予駁回。
四、依非訟事件法第22條第2 項，民事訴訟法第95條、第78條裁
    定如主文。
中　　華　　民　　國　　96　　年　　8 　　月　　23　　日
                  民事第三庭法　官　徐玉玲
以上正本係照原本作成
如對本裁定抗告須於裁定送達後10日內向本院提出抗告狀，並應
繳納抗告費新台幣1,000元整。
中　　華　　民　　國　　96　　年　　8 　　月　　24　　日
                            書記官　朱家惠
